---
title: "Latihan 3 MPDW - Distributed Lag Model & ARDL"
author: "Rozan Al Hibrizi / M0401241096"
date: "`r Sys.Date()`"
output: html_document
---

```{r setup, include=FALSE}
knitr::opts_chunk$set(echo = TRUE)
```

# Packages

```{r packages, message=FALSE, warning=FALSE}
library(dLagM)
library(dynlm)
library(MLmetrics)
library(lmtest)
library(car)
```

# Latihan 1 : Distributed Lag Model (Pangsa Pasar vs Harga)

Diberikan data pangsa pasar (Y) dan harga (X) pasta gigi selama 20 periode. Akan dilakukan
pemodelan *distributed lag* untuk melihat pengaruh harga terhadap pangsa pasar, kemudian
dicari model terbaik dengan membandingkan model **Koyck** dan **Distributed Lag Model (DLM)**.

## Input Data

```{r data1}
Period <- 1:20
Y <- c(3.63, 4.20, 3.33, 4.54, 2.89, 4.87, 4.90, 5.29, 6.18, 7.20,
       7.25, 6.09, 6.80, 8.65, 8.43, 8.29, 7.18, 7.90, 8.45, 8.23)
X <- c(0.97, 0.95, 0.99, 0.91, 0.98, 0.90, 0.89, 0.86, 0.85, 0.82,
       0.79, 0.83, 0.81, 0.77, 0.76, 0.80, 0.83, 0.79, 0.76, 0.78)

data1 <- data.frame(Period, Y, X)
data1
```

## Eksplorasi Data

```{r explore1}
plot(data1$X, data1$Y, type = "p", pch = 19, col = "blue",
     xlab = "Price", ylab = "Market Share",
     main = "Scatter Plot Pangsa Pasar vs Harga")
```

Pola scatter menunjukkan hubungan negatif antara harga dan pangsa pasar - semakin rendah
harga, semakin tinggi pangsa pasar produk.

## Pembagian Data

Data dibagi menjadi 16 periode data training dan 4 periode data testing.

```{r split1}
data1_train <- data1[1:16, ]
data1_test  <- data1[17:20, ]
```

## Model Koyck

```{r koyck1}
model.koyck1 <- koyckDlm(x = data1_train$X, y = data1_train$Y)
summary(model.koyck1)
AIC(model.koyck1)
BIC(model.koyck1)
```

```{r koyck1-forecast}
fore.koyck1 <- forecast(model = model.koyck1, x = data1_test$X, h = 4)
fore.koyck1

mape.koyck1.test  <- MAPE(fore.koyck1$forecasts, data1_test$Y)
mape.koyck1.train <- GoF(model.koyck1)$MAPE
mape.koyck1.test
mape.koyck1.train
```

## Distributed Lag Model (DLM) - Penentuan Lag Optimum

```{r dlm1-lag}
# n data training hanya 16, sehingga q dibatasi maksimal 5 agar model tidak
# kehabisan derajat bebas (overfitting) - q terlalu besar relatif terhadap n
# akan membuat AIC menyesatkan karena residual df mendekati nol
finiteDLMauto(formula = Y ~ X,
              data = data.frame(data1_train),
              q.min = 1, q.max = 5,
              model.type = "dlm", error.type = "AIC")
```

Lag optimum dipilih berdasarkan nilai AIC terkecil dari tabel di atas (dibatasi q.max = 5
karena ukuran data training kecil, n = 16).

```{r dlm1-model}
# ganti q sesuai lag optimum hasil finiteDLMauto() di atas
# model di-fit dengan formula + data (lebih aman dari isu kolinearitas antar-lag
# dibanding fit dengan x + y, lihat catatan di bagian ARDL Latihan 2)
model.dlm1 <- dlm(formula = Y ~ X, data = data.frame(data1_train), q = 1)
summary(model.dlm1)
AIC(model.dlm1)
BIC(model.dlm1)
```

```{r dlm1-forecast}
fore.dlm1 <- forecast(model = model.dlm1, x = data1_test$X, h = 4)
fore.dlm1

mape.dlm1.test  <- MAPE(fore.dlm1$forecasts, data1_test$Y)
mape.dlm1.train <- GoF(model.dlm1)$MAPE
mape.dlm1.test
mape.dlm1.train
```

## Perbandingan Model & Kesimpulan Latihan 1

```{r compare1}
akurasi1 <- matrix(c(mape.koyck1.test, mape.dlm1.test))
row.names(akurasi1) <- c("Koyck", "DLM")
colnames(akurasi1) <- c("MAPE Testing")
akurasi1
```

Model dengan nilai MAPE testing terkecil dipilih sebagai model terbaik untuk kasus pangsa
pasar vs harga ini.

```{r plot1}
plot(data1_test$X, data1_test$Y, type = "b", col = "black", pch = 19,
     ylim = range(c(data1_test$Y, fore.koyck1$forecasts, fore.dlm1$forecasts)),
     xlab = "Price", ylab = "Market Share")
points(data1_test$X, fore.koyck1$forecasts, col = "red")
lines(data1_test$X, fore.koyck1$forecasts, col = "red")
points(data1_test$X, fore.dlm1$forecasts, col = "blue")
lines(data1_test$X, fore.dlm1$forecasts, col = "blue")
legend("topright", c("Aktual", "Koyck", "DLM"), lty = 1,
       col = c("black", "red", "blue"), cex = 0.8)
```

---

# Latihan 2 : ARDL (Sales vs Advertising)

Diberikan data penjualan (Sales) dan biaya iklan (Advertising) tahunan dari 1975-2014.
Akan dilakukan pemodelan **Autoregressive Distributed Lag (ARDL)** dan dicari model terbaik.

## Input Data

```{r data2}
Year <- 1975:2014
Sales <- c(11.7, 12.0, 12.3, 12.8, 13.1, 13.6, 13.9, 14.4, 14.7, 15.3,
           15.5, 15.8, 16.1, 16.6, 16.9, 16.7, 16.9, 17.4, 17.6, 17.9,
           18.0, 17.9, 18.0, 18.2, 18.2, 18.3, 18.6, 19.2, 19.3, 19.5,
           19.2, 19.3, 19.5, 20.0, 20.0, 19.9, 19.8, 19.9, 20.2, 21.0)
Advertising <- c(9.4, 9.6, 10.0, 10.4, 10.8, 10.9, 11.7, 12.2, 12.5, 12.9,
                  13.0, 13.2, 13.8, 14.2, 14.6, 14.9, 15.0, 15.4, 15.7, 15.9,
                  15.9, 16.0, 16.3, 16.2, 16.8, 17.3, 17.6, 18.1, 18.3, 18.5,
                  18.7, 18.9, 19.2, 20.0, 20.0, 20.3, 20.4, 21.0, 21.5, 22.1)

data2 <- data.frame(Year, Sales, Advertising)
data2
```

## Eksplorasi Data

```{r explore2}
plot(data2$Year, data2$Sales, type = "l", col = "darkgreen",
     xlab = "Year", ylab = "Sales", main = "Tren Sales 1975-2014")
```

Kedua peubah menunjukkan tren naik yang cukup mirip dari tahun ke tahun, mengindikasikan
Sales dan Advertising bergerak searah.

## Pembagian Data

Data dibagi menjadi 32 tahun data training (1975-2006) dan 8 tahun data testing (2007-2014).

```{r split2}
data2_train <- data2[1:32, ]
data2_test  <- data2[33:40, ]
```

## Penentuan Lag Optimum ARDL

```{r ardl2-lag}
model.ardl2.opt <- ardlBoundOrders(data = data.frame(data2), ic = "AIC",
                                    formula = Sales ~ Advertising)

min_p <- c()
for (i in 1:15) {
  min_p[i] <- min(model.ardl2.opt$Stat.table[[i]])
}
q_opt <- which(min_p == min(min_p, na.rm = TRUE))
p_opt <- which(model.ardl2.opt$Stat.table[[q_opt]] ==
                 min(model.ardl2.opt$Stat.table[[q_opt]], na.rm = TRUE))

data.frame("q_optimum" = q_opt, "p_optimum" = p_opt,
           "AIC" = model.ardl2.opt$min.Stat)
```

> Catatan: jika `q_optimum` yang keluar = 0, `ardlDlm()` tidak bisa menerimanya (harus q >= 1).
> Dalam kasus itu, pakai kandidat terbaik berikutnya dari tabel `Stat.table` (q >= 1).

## Pemodelan ARDL dengan Lag Optimum

```{r ardl2-model}
# ganti p dan q sesuai hasil q_opt dan p_opt di atas
# catatan: ardlDlm() mensyaratkan q >= 1 (tidak bisa q=0),
# kandidat terbaik berikutnya berdasarkan AIC adalah p=1, q=1
#
# PENTING: model di-fit dengan formula + data (bukan x + y). Ini karena data
# Sales & Advertising sama-sama trending sehingga rawan kolinearitas tinggi
# antar-lag; jika model di-fit dengan x & y dan ada koefisien yang otomatis
# dibuang (NA) akibat kolinearitas tsb, forecast.ardlDlm() akan error dan
# mengharuskan model di-fit ulang dengan formula + data.
model.ardl2 <- ardlDlm(formula = Sales ~ Advertising, data = data2_train,
                        p = 1, q = 1)
summary(model.ardl2)
AIC(model.ardl2)
BIC(model.ardl2)
```

## Peramalan dan Akurasi Model ARDL

```{r ardl2-forecast}
fore.ardl2 <- forecast(model = model.ardl2, x = data2_test$Advertising, h = 8)
fore.ardl2

mape.ardl2.test  <- MAPE(fore.ardl2$forecasts, data2_test$Sales)
mape.ardl2.train <- GoF(model.ardl2)$MAPE
mape.ardl2.test
mape.ardl2.train
```

## Plot Perbandingan Aktual vs Ramalan

```{r plot2}
plot(data2_test$Year, data2_test$Sales, type = "b", col = "black", pch = 19,
     ylim = range(c(data2_test$Sales, fore.ardl2$forecasts)),
     xlab = "Year", ylab = "Sales")
points(data2_test$Year, fore.ardl2$forecasts, col = "red")
lines(data2_test$Year, fore.ardl2$forecasts, col = "red")
legend("topleft", c("Aktual", "ARDL"), lty = 1,
       col = c("black", "red"), cex = 0.8)
```

## Kesimpulan Latihan 2

Nilai MAPE training dan testing yang berdekatan menunjukkan model ARDL dengan orde $(p,q)$
optimum di atas cukup baik dan tidak overfitted/underfitted untuk meramalkan Sales
berdasarkan Advertising.
