---
title: "Pemodelan ARIMA - Pendugaan Parameter, Diagnostik Model, dan Peramalan Kurs USD/IDR (100 Data Awal)"
author: "Rozan Al Hibrizi | M0401241096"
date: "`r format(Sys.Date(), '%d %B %Y')`"
output:
  html_document:
    toc: true
    toc_float: true
    number_sections: true
    df_print: paged
---

```{r setup, include=FALSE}
knitr::opts_chunk$set(echo = TRUE, warning = FALSE, message = FALSE, fig.align = "center")
```

# Packages

```{r}
library(ggplot2)
library(tsibble)
library(tseries)
library(MASS)
library(forecast)
library(TSA)
library(TTR)
library(aTSA)
library(graphics)
```

# Data Real

Digunakan data kurs USD/IDR harian (kolom `Close`) yang dalam hal ini hanya digunakan **100 periode awal**.
File `usd_idr_daily_cleaned__2_.csv` diletakkan pada folder yang sama dengan file RMD ini.

```{r}
datakurs <- rio::import("C:/Users/ThinkPad T495/Downloads/usd_idr_daily_cleaned (2).csv")
datakurs <- datakurs[1:100, ]
datakurs.ts <- ts(datakurs$Close)

# Rentang tanggal 100 data awal
datakurs$Date[c(1, 100)]
summary(datakurs$Close)
```

## Eksplorasi Data

### Plot Data Penuh

```{r}
plot.ts(datakurs.ts, lty = 1, xlab = "Waktu", ylab = "Kurs", main = "Plot Data Kurs")
```

Berdasarkan plot data deret waktu, terlihat bahwa data turun tajam hingga sekitar periode ke-32 (terendah 8.455) kemudian naik kembali, sehingga tidak ada pola yang stabil pada suatu nilai tengah. Pembagian data latih dan data uji ditetapkan dengan proporsi 86%:14% (86 data latih dan 14 data uji), sama seperti proporsi pada data kurs di materi sebelumnya.

### Plot Data Latih

```{r}
kurstrain <- datakurs$Close[1:86]
train.ts <- ts(kurstrain)
plot.ts(train.ts, lty = 1, xlab = "waktu", ylab = "Kurs", main = "Plot Kurs Train")
```

Berdasarkan plot data deret waktu pada data latih, terlihat bahwa data turun tajam lalu naik kembali dan tidak bergerak pada nilai tengah tertentu. Hal ini mengindikasikan bahwa data tidak stasioner dalam rataan.

### Plot Data Uji

```{r}
kurstest <- datakurs$Close[87:100]
test.ts <- ts(kurstest)
plot.ts(test.ts, lty = 1, xlab = "waktu", ylab = "Kurs", main = "Plot Kurs Test")
```

## Uji Stasioneritas Data

### Plot ACF

```{r}
acf(train.ts)
```

Berdasarkan plot ACF, terlihat bahwa plot ACF data menurun secara perlahan (*tails of slowly*). Hal ini juga menjadi indikasi bahwa data tidak stasioner dalam rataan.

### Uji ADF

```{r}
tseries::adf.test(train.ts)
```

$H_0$ : Data tidak stasioner dalam rataan

$H_1$ : Data stasioner dalam rataan

Berdasarkan uji ADF tersebut, didapat *p-value* sebesar 0.9166 yang lebih besar dari taraf nyata 5% sehingga tak tolak $H_0$ dan menandakan bahwa data tidak stasioner dalam rataan. Hal ini sesuai dengan hasil eksplorasi menggunakan plot time series dan plot ACF, sehingga ketidakstasioneran data kedepannya harus ditangani.

### Plot Box-Cox

```{r}
index <- seq(1:86)
# Box-Cox
bc <- boxcox(train.ts ~ index, lambda = seq(-5, 5, by = 0.1))
# Nilai lambda optimum (rounded)
lambda_opt <- bc$x[which.max(bc$y)]
lambda_opt
# Selang kepercayaan 95% untuk lambda
ci_lambda <- bc$x[bc$y > max(bc$y) - 0.5 * qchisq(0.95, df = 1)]
# Batas bawah dan batas atas
ci_lower <- min(ci_lambda)
ci_upper <- max(ci_lambda)
c(Batas_Bawah = ci_lower, Batas_Atas = ci_upper)
```

Gambar di atas menunjukkan nilai *rounded value* ($\lambda$) optimum sebesar -0,9 dan pada selang kepercayaan 95% nilai memiliki batas bawah -3,6 dan batas atas 1,7. Selang tersebut memuat nilai satu sehingga dapat dikatakan bahwa data latih stasioner dalam ragam.

## Penanganan Ketidakstasioneran Data

```{r}
# Differencing pertama
train.diff <- diff(train.ts, differences = 1)

# Plot hasil differencing
plot.ts(train.diff, lty = 1, xlab = "waktu", ylab = "Data Difference 1 Kurs", main = "Plot Difference Kurs")
```

Berdasarkan plot data deret waktu, terlihat bahwa data sudah stasioner dalam rataan ditandai dengan data bergerak pada nilai tengah tertentu (tidak terdapat trend ataupun musiman pada data).

### Plot ACF

```{r}
acf(train.diff)
```

Berdasarkan plot tersebut, terlihat bahwa plot ACF tidak memiliki lag yang keluar dari batas signifikansi, yang menandakan data sudah stasioner dalam rataan dan ketidakstasioneran data telah berhasil tertangani.

### Uji ADF

```{r}
tseries::adf.test(train.diff)
```

$H_0$ : Data tidak stasioner dalam rataan

$H_1$ : Data stasioner dalam rataan

Berdasarkan uji ADF tersebut, didapat *p-value* sebesar 0.02877 yang lebih kecil dari taraf nyata 5% sehingga tolak $H_0$ atau data stasioner dalam rataan. Hal ini sesuai dengan hasil eksplorasi menggunakan plot time series dan plot ACF, sehingga dalam hal ini ketidakstasioneran data sudah berhasil ditangani dan dapat dilanjutkan ke pemodelan.

```{r}
library(MASS)

# 1. Sesuaikan panjang index karena differencing menghilangkan 1 observasi awal
index_diff <- seq(1:length(train.diff))

# 2. Cek apakah ada nilai negatif/nol. Jika ada, tambahkan konstanta (c)
# agar nilai minimum data menjadi > 0 (misalnya menjadi 1)
min_val <- min(train.diff)
if (min_val <= 0) {
  c <- abs(min_val) + 1
  train.diff_shifted <- train.diff + c
} else {
  train.diff_shifted <- train.diff
}

# 3. Plot Box-Cox pada data yang sudah di-shift
bc_diff <- boxcox(train.diff_shifted ~ index_diff, lambda = seq(-2, 3, by = 0.1))

# 4. Nilai lambda optimum (rounded)
lambda_opt_diff <- bc_diff$x[which.max(bc_diff$y)]
print(paste("Lambda optimum setelah diff:", lambda_opt_diff))

# 5. Selang kepercayaan 95% untuk lambda
ci_lambda_diff <- bc_diff$x[bc_diff$y > max(bc_diff$y) - 0.5 * qchisq(0.95, df = 1)]

# Batas bawah dan batas atas
ci_lower_diff <- min(ci_lambda_diff)
ci_upper_diff <- max(ci_lambda_diff)
c(Batas_Bawah = ci_lower_diff, Batas_Atas = ci_upper_diff)
```

Pada data hasil differencing terdapat nilai negatif sehingga data digeser dengan konstanta terlebih dahulu sebelum Box-Cox. Hasilnya, $\lambda$ optimum sebesar 2 dengan selang kepercayaan 95% [1,6; 2,5] yang tidak memuat nilai satu. Hasil ini perlu diperhatikan karena secara Box-Cox ragam data hasil differencing belum sepenuhnya konstan; meski demikian, pemodelan tetap dilanjutkan dengan data hasil differencing.

## Identifikasi Model

### Plot ACF

```{r}
acf(train.diff)
```

Berdasarkan plot tersebut, terlihat bahwa tidak ada lag ACF yang signifikan. Model tentatif yang digunakan adalah ARIMA(0,1,1) jika plot ACF dianggap *cuts off* pada lag ke 1 dan plot PACF dianggap *tails of*.

### Plot PACF

```{r}
pacf(train.diff)
```

Berdasarkan plot tersebut, terlihat bahwa tidak ada lag PACF yang signifikan. Model tentatif yang digunakan adalah ARIMA(1,1,0) jika plot PACF dianggap *cuts off* pada lag ke 1 dan plot ACF dianggap *tails of*.

Jika baik plot ACF maupun plot PACF keduanya dianggap *tails of*, maka model yang terbentuk adalah ARIMA(1,1,1).

### Plot EACF

```{r}
eacf(train.diff)
```

Identifikasi model menggunakan plot EACF dilakukan dengan melihat ujung segitiga pada pola segitiga nol. Pola segitiga nol sudah terbentuk sejak titik awal (AR = 0, MA = 0), sehingga EACF tidak menambah model tentatif di luar ketiga model yang telah diperoleh dari plot ACF dan PACF, yaitu ARIMA(0,1,1), ARIMA(1,1,0), dan ARIMA(1,1,1).

## Pendugaan Parameter Model Tentatif

### ARIMA(0,1,1)

```{r}
model1.da = Arima(train.diff, order = c(0, 0, 1), method = "ML")
summary(model1.da) # AIC=1127.995
lmtest::coeftest(model1.da) # tidak ada parameter signifikan
```

### ARIMA(1,1,0)

```{r}
model2.da = Arima(train.diff, order = c(1, 0, 0), method = "ML")
summary(model2.da) # AIC=1127.983
lmtest::coeftest(model2.da) # tidak ada parameter signifikan
```

### ARIMA(1,1,1)

```{r}
model3.da = Arima(train.diff, order = c(1, 0, 1), method = "ML")
summary(model3.da) # AIC=1127.698
lmtest::coeftest(model3.da) # ar1 dan ma1 signifikan
```

## Ringkasan AIC

```{r}
model_tentatif <- data.frame(
  Model = c("ARIMA(0,1,1)", "ARIMA(1,1,0)", "ARIMA(1,1,1)"),
  AIC = c(AIC(model1.da), AIC(model2.da), AIC(model3.da)),
  BIC = c(BIC(model1.da), BIC(model2.da), BIC(model3.da))
)
model_tentatif
```

Berdasarkan pendugaan parameter di atas, nilai AIC terkecil dimiliki oleh model ARIMA(1,1,1) dan parameter AR(1) serta MA(1) pada model ARIMA(1,1,1) signifikan (hanya *intercept* yang tidak signifikan), sedangkan pada ARIMA(0,1,1) dan ARIMA(1,1,0) tidak ada parameter yang signifikan. Sehingga model yang dipilih adalah model ARIMA(1,1,1). Perlu dicatat bahwa selisih AIC antar model sangat kecil, dan koefisien AR (0,93) serta MA (-0,87) bernilai saling berdekatan dengan tanda berlawanan.

## Analisis Sisaan

Model terbaik hasil identifikasi kemudian dicek asumsi sisaannya. Sisaan model ARIMA harus memenuhi asumsi normalitas, kebebasan sisaan, dan kehomogenan ragam. Diagnostik model dilakukan secara eksplorasi dan uji formal.

### Eksplorasi Sisaan

```{r}
sisaan.da <- model3.da$residuals
par(mfrow = c(2, 2), mar = c(4, 4, 2, 1), oma = c(0, 0, 2, 0))

# Q-Q Plot
qqnorm(sisaan.da, main = "Normal Q-Q Plot")
qqline(sisaan.da, col = "blue", lwd = 2)

# Plot Sisaan vs Waktu
plot(sisaan.da, type = "p", main = "Plot Sisaan vs Waktu", xlab = "Waktu", ylab = "Sisaan")

# ACF
acf(sisaan.da, main = "ACF Sisaan")

# PACF
pacf(sisaan.da, main = "PACF Sisaan")
par(mfrow = c(1, 1))
```

Berdasarkan plot kuantil-kuantil normal, secara eksploratif terlihat bahwa sisaan tidak sepenuhnya menyebar normal karena titik-titik cenderung menyimpang dari garis 45$^{\circ}$, terutama pada bagian ekor. Sementara itu, plot ACF dan PACF sisaan dari model ARIMA(1,1,1) menunjukkan tidak adanya spike signifikan pada 20 lag pertama, sehingga secara visual sisaan dapat dianggap saling bebas. Kondisi ini akan diuji lebih lanjut dengan uji formal.

### Uji Formal

**1) Sisaan Menyebar Normal**

```{r}
ks.test(sisaan.da, "pnorm")
# tolak H0 > sisaan tidak menyebar normal
```

Pada tahapan ini uji formal yang digunakan untuk normalitas adalah uji Kolmogorov-Smirnov (KS). Hipotesis pada uji KS adalah sebagai berikut.

$H_0$ : Sisaan menyebar normal

$H_1$ : Sisaan tidak menyebar normal

Berdasarkan uji KS tersebut, didapat *p-value* sebesar 9.992e-16 yang kurang dari taraf nyata 5% sehingga tolak $H_0$ dan menandakan bahwa sisaan tidak menyebar normal. Hal ini sesuai dengan hasil eksplorasi menggunakan plot kuantil-kuantil normal.

**2) Sisaan saling bebas/tidak ada autokorelasi**

```{r}
Box.test(sisaan.da, type = "Ljung")
# gagal tolak H0 > sisaan saling bebas
```

Selanjutnya akan dilakukan uji formal untuk kebebasan sisaan menggunakan uji Ljung-Box. Hipotesis yang digunakan adalah sebagai berikut.

$H_0$ : Sisaan saling bebas

$H_1$ : Sisaan tidak saling bebas

Berdasarkan uji Ljung-Box tersebut, didapat *p-value* sebesar 0.6234 yang lebih besar dari taraf nyata 5% sehingga gagal tolak $H_0$ dan menandakan bahwa sisaan saling bebas. Hal ini sesuai dengan hasil eksplorasi menggunakan plot ACF dan PACF sisaan.

**3) Sisaan homogen**

```{r}
Box.test((sisaan.da)^2, type = "Ljung")
# gagal tolak H0 > sisaan homogen
```

Hipotesis yang digunakan untuk uji kehomogenan ragam adalah sebagai berikut.

$H_0$ : Ragam sisaan homogen

$H_1$ : Ragam sisaan tidak homogen

Berdasarkan uji Ljung-Box terhadap sisaan kuadrat tersebut, didapat *p-value* sebesar 0.7732 yang lebih besar dari taraf nyata 5% sehingga gagal tolak $H_0$ dan menandakan bahwa ragam sisaan homogen.

**4) Nilai tengah sisaan sama dengan nol**

```{r}
t.test(sisaan.da, mu = 0, conf.level = 0.95)
# gagal tolak H0 > nilai tengah sisaan sama dengan 0
```

Terakhir, dengan uji-t, akan dicek apakah nilai tengah sisaan sama dengan nol. Hipotesis yang diujikan sebagai berikut.

$H_0$ : nilai tengah sisaan sama dengan 0

$H_1$ : nilai tengah sisaan tidak sama dengan 0

Berdasarkan uji-t tersebut, didapat *p-value* sebesar 0.9454 yang lebih besar dari taraf nyata 5% sehingga gagal tolak $H_0$ dan menandakan bahwa nilai tengah sisaan sama dengan nol.

## Overfitting

Tahapan selanjutnya adalah *overfitting* dilakukan dengan menaikkan orde AR(p) dan MA(q) dari model ARIMA(1,1,1) untuk melihat apakah terdapat model lain yang lebih baik dari model saat ini. Kandidat model *overfitting* adalah ARIMA(2,1,1) dan ARIMA(1,1,2).

```{r}
model3a.da = Arima(train.diff, order = c(2, 0, 1), method = "ML")
summary(model3a.da) # AIC=1129.386
lmtest::coeftest(model3a.da) # ar2 tidak signifikan

model3b.da = Arima(train.diff, order = c(1, 0, 2), method = "ML")
summary(model3b.da) # AIC=1129.351
lmtest::coeftest(model3b.da) # ma2 tidak signifikan
```

```{r}
overfitting <- data.frame(
  Model = c("ARIMA(1,1,1)", "ARIMA(2,1,1)", "ARIMA(1,1,2)"),
  AIC = c(AIC(model3.da), AIC(model3a.da), AIC(model3b.da)),
  BIC = c(BIC(model3.da), BIC(model3a.da), BIC(model3b.da))
)
overfitting
```

Berdasarkan kedua model hasil *overfitting* di atas, model ARIMA(2,1,1) dan ARIMA(1,1,2) memiliki AIC yang lebih besar dibandingkan dengan model ARIMA(1,1,1) dan parameter tambahan (AR(2) dan MA(2)) tidak signifikan. Oleh karena itu, model ARIMA(1,1,1) akan tetap digunakan untuk melakukan peramalan.

## Model Terbaik : ARIMA(1,1,1)

```{r}
model3.da = Arima(train.diff, order = c(1, 0, 1), method = "ML")
summary(model3.da)
lmtest::coeftest(model3.da)
```

## Peramalan

Peramalan dilakukan menggunakan fungsi `forecast()`. Peramalan berikut dilakukan sebanyak data uji, yaitu 14 periode ke depan.

```{r}
#---FORECAST---#
ramalan.da <- forecast::forecast(model3.da, h = length(test.ts))
data.ramalan.da <- ramalan.da$mean
plot(ramalan.da)
```

```{r}
# Inverse differencing
pt_akhir_train <- tail(train.ts, 1)
forecast <- diffinv(data.ramalan.da, differences = 1, xi = pt_akhir_train)
hasil <- forecast[-1]
hasil <- forecast[1:length(test.ts)]

# Bandingkan aktual vs forecast
perbandingan.da <- cbind(Aktual = test.ts, Forecast = hasil)
print(perbandingan.da)
```

```{r}
# Hitung akurasi
akurasi_test <- accuracy(hasil, test.ts)
akurasi_test
```

```{r}
# Plot data
ts.plot(datakurs.ts, col = "black", lty = 1, xlab = "Waktu", ylab = "Kurs")

# Garis forecast
lines(87:(86 + length(hasil)), hasil, col = "blue", lty = 2, lwd = 2)

legend("topleft", legend = c("Data Aktual", "Forecast"),
       col = c("black", "blue"), lty = c(1, 2), lwd = c(1, 2), bty = "n")
```

Berdasarkan hasil akurasi pada data uji, model ARIMA(1,1,1) menghasilkan RMSE sebesar 166,82, MAE sebesar 123,39, dan MAPE sebesar 1,15%. Hasil ramalan bergerak mendekati nilai rata-rata data uji, namun belum menangkap fluktuasi tajam pada data aktual.
